臺灣新竹地方法院民事判決　九十三年度訴字第一○七號
　　原　　告　乙○○
　　被　　告　甲○○
右當事人間請求損害賠償事件，經本院刑事庭移送前來，於民國九十三年四月十四日
辯論終結，本院判決如左：
    主      文
被告應給付原告新台幣貳拾伍萬陸仟壹佰玖拾元，及自民國九十二年七月九日起至
清償日止，按週年利率百分之五計算之利息。
原告其餘之訴駁回。
訴訟費用由被告負擔百分之七，餘由原告負擔。
本判決第一項得假執行。
    事      實
甲、原告方面：
一、聲明：被告應給付原告新台幣（下同）三百七十七萬八千零九十三元，及自起訴
    狀送達之翌日起至清償日止按年息百分之五計算之利息；訴訟費用由被告負擔。
二、陳述：
（一）原告之父即被害人何啟明於民國九十一年九月二十七日下午一時三十分，在社
      教館向被告甲○○索討一百七十元債務，遭被告毆打、重擊後腦部致死。被告
      傷害致死罪刑責部分，業經台灣新竹地方法院檢察署以九十二年偵字第二五三
      六號刑事起訴並經本院九十二年度訴字第三七四號判決有罪在案。
（二）原告之父何啟明傷重送南門綜合醫院後，復轉送衛生署新竹醫院經急診仍告無
      效，於同年九月三十日死亡。原告總計支出喪葬費用二十九萬一千九百元，醫
      療費用六千一百九十三元，又被害人死亡之際，年僅五十三歲，至六十五歲退
      休，以最低工資每月一萬八千元計算，十二年計損失工資二百五十九萬二千元
      ，又何啟明另有老母七十二歲尚須負扶養責任，一年以十一萬一千元計算，八
      年共計八十八萬八千元。上開金額共計三百七十七萬八千零九十三元，應由被
      告負賠償之責。
三、證據：提出新竹市殯葬管理所收據、醫療收據、合約書、付款單等為證。
乙、被告方面：
    被告未於言詞辯論期日到場，亦未提出準備書狀作何聲明或陳述。
丙、本院依職權調閱本院九十二年度訴字第三七四號傷害致死案卷宗（含台灣新竹地
    方法院檢察署九十一年度相字第五二二號及九十二年度偵字第二五三六號卷宗）
    理      由
一、本件被告經合法通知，未於言詞辯論期日到場，核無民事訴訟法第三百八十六條
    各款所列情形，爰依原告聲請，由其一造辯論而為判決。
二、查被告與被害人何啟明係平日偶聚在新竹市○○街社教館內下棋之朋友，於九十
    一年九月二十三日，被告因與被害人何啟明賭玩象棋輸棋，積欠被害人何啟明一
    百七十元債務，迨於同年月二十七日下午一時三十分許，被告在社教館內右側處
    看人下棋時，適遇飲酒後且醉意甚濃之被害人何啟明，被害人何啟明乃上前向被
    告索討前開輸棋債務，二人遂在社教館內右側第二棵榕樹前之停車格處發生爭執
    ，被害人何啟明因已有醉意，說話口氣不佳，且在眾目睽睽下向被告索討債務，
    致被告感到難堪而心生不悅，遂徒手以右拳朝被害人何啟明之臉部鼻樑處毆擊，
    何啟明被毆後，隨即以「幹你娘」之三字經回應辱罵被告，被告聞此更加不悅，
    接續再以右拳朝被害人何啟明之嘴角處毆擊，被害人何啟明受此毆擊後重心失穩
    ，整個人向後仰躺倒地，後腦部直接撞擊柏油地面，發出巨大聲響，並因此受有
    右頂枕部頭皮挫傷血腫三Ｘ一公分、右顳部頭皮下局部出血二．五Ｘ二公分、右
    側顳頂顱骨縱向線狀骨折一二公分，右側大腦半球巨大硬腦膜上腔血腫塊，一一
    Ｘ一０Ｘ四．七（厚度）公分、大腦輕度至中度廣泛充血與血腫、右側頂顳葉壓
    迫凹陷，右側頂葉局部皮質挫傷及蜘蛛膜下腔出血四．五Ｘ三．三公分、左側額
    葉底面局部皮質挫傷及蜘蛛膜下腔出血四．二Ｘ二Ｘ０．四（深度）公分、兩側
    大腦海馬溝迴及兩側小腦扁桃體均輕度腦疝，口腔上唇內面左上方挫裂傷及瘀腫
    一．八Ｘ一．五公分、下唇內面左下方瘀腫一．五Ｘ一．二公分、左鼻脊淺瘀血
    斑、左肩頭淺擦傷四Ｘ一公分及右小腿前面淺瘀血斑八Ｘ六公分等傷害。被告見
    狀，即委請當時在旁觀看之訴外人徐國和以行動電話通知新竹市消防局救災救護
    指揮中心派員到場救護，然被告於救護人員陳伯禎、張志吉等人到場救護時，並
    未告知被害人何啟明有遭其毆打且頭部重擊地面之事實，且因社教館及建國公園
    一帶常有遊民酒醉倒地之情形，而被害人何啟明身上尚渾身酒味，致陳伯禎等救
    護人員誤判何啟明係酒醉跌倒而未送醫，被告於救護人員離開後，乃扶被害人何
    啟明倚靠在該停車格旁之駁崁休息，約隔二十分鐘後被告即行離去。被害人何啟
    明於被告離去後，在意識模糊狀態下起身行走至社教館左側守衛室後方後即倒地
    昏迷不醒，迄於翌日（二十八日）上午五時三十三分許，社教館守衛余信夫發現
    被害人何啟明倒臥該處而通知救護人員到場，惟因何啟明身上並無明顯外傷，且
    尚有濃厚酒味，致救護人員吳禮安等人亦誤判何啟明為酒醉路倒而未送醫，遲至
    同日下午四時十二分許，經社教館警衛侯天池發現有異，再度通知救護人員陳俊
    宏等人到場將何啟明送醫。嗣何啟明雖經送往新竹市南門綜合醫院轉送行政院衛
    生署新竹醫院（下稱新竹醫院）急救，惟延至同年月三十日中午十二時四十八分
    許，仍因顱骨骨折合併硬腦膜上血腫、鈍力性顱腦損傷不治死亡之事實，業據被
    告甲○○於其被訴傷害致死之刑事案件中（下稱刑事案件）警、偵訊中及本院刑
    事庭調查時供陳在卷，核與證人余信夫、侯天池、蘇炳文、徐國和於刑事案件之
    警、偵訊中，證人陳伯禎於刑事案件偵訊中及本院刑事庭調查時，證人張志吉於
    本院刑事庭調查時，證人吳禮安、周文謀、劉信（文）、陳俊宏於刑事案件偵訊
    時所證情節相符。又被害人何啟明遭毆擊後，證人徐國和、余信夫、侯天池分別
    打電話請求救護，而一一九救災救護指揮中心分別派遣張志吉、陳伯禎、吳禮安
    、周文謀、劉信（文）、陳俊宏前往救護，其中第一、二次未將被害人何啟明送
    往救護之情，亦有該中心緊急傷病送醫服務登記簿影本三紙在卷可考，亦核與證
    人等所述情節相符。而被害人何啟明因本件遭人毆擊事件，受有右頂枕部頭皮挫
    傷血腫三Ｘ一公分、右顳部頭皮下局部出血二．五Ｘ二公分、右側顳頂顱骨縱向
    線狀骨折一二公分，右側大腦半球巨大硬腦膜上腔血腫塊，一一Ｘ一０Ｘ四．七
    （厚度）公分、大腦輕度至中度廣泛充血與血腫、右側頂顳葉壓迫凹陷，右側頂
    葉局部皮質挫傷及蜘蛛膜下腔出血四．五Ｘ三．三公分、左側額葉底面局部皮質
    挫傷及蜘蛛膜下腔出血四．二Ｘ二Ｘ０．四（深度）公分、兩側大腦海馬溝迴及
    兩側小腦扁桃體均輕度腦疝，口腔上唇內面左上方挫裂傷及瘀腫一．八Ｘ一．五
    公分、下唇內面左下方瘀腫一．五Ｘ一．二公分、左鼻脊淺瘀血斑、左肩頭淺擦
    傷四Ｘ一公分及右小腿前面淺瘀血斑八Ｘ六公分等傷害，亦據台灣新竹地方法院
    檢察署檢察官督同法醫師相驗解剖在案，並製有勘驗筆錄、診斷書、相驗屍體證
    明書、鑑定書等在卷可考，自堪信為真正。次查，被害人當時已因重度飲酒，呈
    酒醉且步履不穩狀況之情，已據被告供述無訛，且核與在場證人蘇炳文、第一次
    到場救護之新竹市消防局第一隊竹光分隊隊員張志吉、第二次到場救護之新竹市
    消防局第一大隊中山分隊隊員吳禮安、周文謀證述之情節相符，並有法務部法醫
    研究所九十一年十月十七日Ｔ九一－九０四號毒物化學檢驗報告，檢驗結果認：
    「送驗檢體經檢驗結果發現胃內容物含酒精成分為二二ｍｇ＼ｄｌ（即０．０二
    二％）。」，並有法務部法醫研究所九十二年二月二十日法醫理字第０九一００
    ０三七四四號函檢附之（九一）法醫所醫鑑字第一三八一號鑑定書在卷可稽（見
    相驗卷第一五三頁）。又案發現場係柏油路面，此有現場照片附卷可佐（見相驗
    卷第五十六頁、第五十七頁），而頭部又係人體重要部位，腦組織極為脆弱，徵
    諸一般人之常識，在客觀上倘對業已酒醉且步履不穩之被害人加以推擠毆打，該
    等被害人極可能因重心失穩，而摔倒在柏油路面，如頭部不慎碰撞質地堅硬之柏
    油路面，輒易造成腦震盪、顱內出血而導致健康、生命之危害，並有致死之可能
    性。而被告為思慮成熟之成年人，且自承當日並無飲酒，神智清楚，對此結果，
    在客觀上顯有預見之可能。其出拳朝被害人臉部嘴角處毆擊，致被害人重心失穩
    ，後仰倒地後，後腦部直接撞擊柏油地面，並因此造成死亡之結果，堪認被告之
    傷害行為與被害人何啟明之死亡，有相當因果關係，被告自應負侵權行為之責，
    要無足疑。參諸被告被訴傷害致死刑事案件，經台灣新竹地方法院檢察署檢察官
    以九十二年度偵字二五三六號案件偵查起訴，本院九十二年度訴字第三七四號刑
    事案件審理結果，認被告應負殺人罪責，而判處其罪刑在案，有各該案卷可稽。
    是以，原告主張被告應負侵權行為責任，洵屬有據。
三、按因故意或過失，不法侵害他人之權利者，負損害賠償責任；不法侵害他人致死
    者，對於支出醫療及增加生活上需要之費用或殯葬費之人，應負損害賠償責任；
    被害人對於第三人負有法定扶養義務者，加害人對於該第三人應負損害賠償責任
    民法第一百八十四條前段、第一百九十二條第一、二項分別定有明文。查被告不
    法侵害被害人何啟明之生命既經認定，揆諸上開規定，原告請求被告賠償醫療費
    用、工資損失及扶養費用，逐項審酌如下：
（一）醫療費用：原告主張其於被害人何啟明傷重死亡前，支出醫療費用六千一百九
      十三元之事實，業據其提出救護車執行勤務收費紀錄憑證一紙、南門醫院醫療
      費用收據一紙及新竹醫院收據三紙為證，自堪信為真實。查被害人遭被告甲○
      ○毆擊後路倒於社教館經證人侯天池通知救護人員送醫，然終因顱骨骨折合併
      硬腦膜上血腫、鈍力性顱腦損傷不治死亡之事實，已如上述，是核上開救護車
      費用及醫療費用，應認為係救治被害人何啟明所必須，且上開收據所載之支付
      金額合計共為六千二百九十三元，而原告之請求並未逾越此範圍，是被告即應
      就原告所請求之金額負賠償之責，故原告此部分之請求為有理由，應予准許。
（二）喪葬費用：原告乙○○主張被害人何啟明死亡後，其辦理何啟明喪葬事宜，共
      支出二十九萬一千九百元之事實，已據其提出收據五紙及合約書為證，其中：
  １、合約書所載之雜支（小費）三千元，毛巾十打六千元、水床籃四千元及包價部
      分之毛巾五打三千元，非屬喪葬必要之費用，合計一萬六千元，應予剔除。又
      合約書所載之規費（市府）二萬六千元部分，核與原告所提出新竹市殯葬管理
      所收據及新竹市葬儀商業同業公會殯葬勞務及代辦事項收費表之金額重複，亦
      應予以剔除。
  ２、其餘骨灰罈及塔位憑證使用規費共八千一百元、靈堂及入殮化妝室規費共三千
      五百元、靈堂及停棺室規費共九千七百元、火化處理費三千五百元、遺體解剖
      助手費一千二百元（按為明瞭被害人何啟明之確切死因，而有解剖其遺體之必
      要，是此部分之費用亦應屬喪葬之必要費用），又禮堂外花排、外排布幔、三
      寶架、槽花、盆花、三樣花、供品、地毯、高級音響、火葬棺木、棺花車、壽
      被、隨身庫錢、壽內用品、禮簿、簽名簿、謝簿、黃花、香、燭、麻孝服、司
      儀、樂隊、扛夫、靈車、骨罐、刻字、相片（銅片）米斗、孝棒、訃文、安靈
      用品等合計為九萬七千元（扣除毛巾五打合計三千元），另白長毛巾一千元、
      一○八朵蓮花被三千六百元、青白巾三百元、壽衣（半絲長袍馬掛）一萬五千
      元、庫錢七千五百元、出堂法師三千元、首七功德二萬八千元、三七師父三名
      七千五百元、五七師父三名七千五百元、滿七出殯功德二萬八千元、入殮用檀
      香粉（十斤）三千元、素牲禮一付一千二百元、水果籃二對四千元、淨身穿衣
      化妝二千元、入殮工人二名二千元、冷藏二十五天一萬元、供品四次共六千元
      、太平間當天費用一千四百元等項目，上開費用合計共為二十五萬元，均為喪
      葬、習俗、及宗教信仰所必須，核無過高，應認係必要之喪葬費用。
  ３、綜上，原告請求被告賠償喪葬費二十五萬元部分，應予准許，至逾此部分，為
      無理由，應予駁回。
（三）工資損失：按不法侵害他人之「身體」或「健康」者，對於被害人因此喪失或
      減少勞動能力或增加生活上之需要時，始應負損害賠償責任，民法第一百九十
      三條第一項參照。原告固主張被害人如至六十五歲退休，每月工資以最低工資
      一萬八千元計算，計損失工資二百五十九萬二千元等語，然查，被害人何啟明
      遭被告毆擊送醫後不治死亡，已如上述，則被害人既已死亡，且原告亦非該項
      損害之請求權人，自無從依前揭規定請求被告賠償，是原告此部分之請求於法
      無據。
（四）法定扶養費：原告主張被害人何啟明另有老母年已七十二歲，而請求八年法定
      扶養費計八十八萬八千元，然揆諸前開民法第一百九十二條第二項之規定，因
      被告前揭侵權行為而受有法定扶養費之損失者，應為被害人之母，原告尚無從
      以自己名義起訴，請求被告賠償被害人之母所受之損害，則原告此部分之請求
      尚乏所據，應予駁回。
四、綜右所陳，原告基於侵權行為損害賠償請求權，請求被告賠償醫療費用六千一百
    九十三元及喪葬費用二十五萬元，合計二十五萬六千一百九十三元，及自起訴狀
    繕本送達之翌日（即九十二年七月九日）起至清償日止，按年息百分之五計算之
    利息為有理由，應予准許。至逾上開金額之請求則無理由，應予駁回。
五、末按本件判決就原告勝訴部分，所命被告給付之金額未逾五十萬元，爰依職權宣
    告假執行。
六、結論：原告之訴一部為有理由，一部無理由，依民事訴訟法第三百八十五條第一
    項前段、第七十九條、第三百八十九條第一項第五款，判決如主文。
中　　　華　　　民　　　國　　九十三　　年　　　五　　　月　　　七　　　日
                                  臺灣新竹地方法院民事第一庭
~B法　　　官　謝永昌
右為正本係照原本作成。
如對本判決上訴，須於判決送達後廿日內向本院提出上訴狀。
~B法院書記官　蕭宛琴
中　　　華　　　民　　　國　　九十三　　年　　　五　　　月　　　七　　　日
